【裁判字號】    99,訴,142
【裁判日期】    990427
【裁判案由】    強盜
【裁判全文】
臺灣苗栗地方法院刑事判決               99年度訴字第142號
公  訴  人  臺灣苗栗地方法院檢察署檢察官
被      告  甲○○
指定辯護人  本院公設辯護人  乙○○
上列被告因強盜案件，經檢察官提起公訴（99年度偵字第13號）
，本院判決如下：
    主  文
甲○○犯恐嚇取財罪，處有期徒刑捌月。扣案之水果刀壹把沒收
。
    事  實
一、甲○○意圖為自己不法之所有，於民國98年12月20日2 時23
    分許，隨身攜帶其家中所有且客觀上可供作兇器使用之水果
    刀作為威嚇之用，至址位於苗栗縣頭份鎮○○街131 號之統
    一便利超商，拿取店員丙○○保管之紅標米酒2 瓶，得手後
    欲離去，惟嗣因丙○○出言制止，甲○○乃以出示其預藏於
    口袋內之水果刀及出言「你不要追過來」之方式，恫赫丙○
    ○，致丙○○心生恐懼，而任其持上揭紅標米酒2 瓶從容離
    去該便利超商。嗣後丙○○隨即報警，另甲○○之妻謝金蓮
    因見甲○○攜帶水果刀返家，且發現於甲○○大衣口袋內有
    1 瓶米酒，因覺有異遂報警處理，經警至甲○○址位於苗栗
    縣頭份鎮○○○路96巷3 弄9 號之住處查獲後，扣得甲○○
    犯罪所得之未飲用之紅標米酒1 瓶、毛線帽1 頂及犯罪所用
    之水果刀1 把，又會同甲○○於苗栗縣頭份鎮○○路36號處
    起出甲○○飲用完畢後丟棄之紅標米酒空酒瓶1 瓶（紅標米
    酒2 瓶，其中1 瓶為空瓶，業已發還被害人，而由丙○○具
    名領回）。
二、案經丙○○訴由苗栗縣警察局頭份分局報告苗栗地方法院檢
    察署檢察官偵查起訴。
    理  由
一、認定犯罪事實所憑之證據及理由：
  (一)證據能力：
  1.按被告以外之人於審判外之言詞或書面陳述，除法律有規定
    者外，不得作為證據，刑事訴訟法第159 條第1 項固定有明
    文。惟被告以外之人於審判外之陳述，雖不符同法第159 條
    之1 至之4 之規定，而經當事人於審判程序同意作為證據，
    法院審酌該言詞陳述或書面陳述作成時之情況，認為適當者
    ，亦得為證據。又當事人、代理人或辯護人於法院調查證據
    時，知有第159 條第1 項不得為證據之情形，而未於言詞辯
    論終結前聲明異議者，視為有前項之同意，同法第159 條之
    5 第2 項亦定有明文。經查，本判決所引用各項證據資料（
    詳後引證據）之證據能力，檢察官、被告及辯護人就本判決
    所引用各項證據均表示不爭執或有證據能力（見99年訴字第
    142 號卷99年4 月6 日審判筆錄第16～17頁），而未於言詞
    辯論終結前聲明異議，本院認前開證據資料作成時之情況，
    並無任何違法取證之不適當情形，以之作為證據使用係屬適
    當，自得採為認定事實之證據，合先敘明。
  (二)供述證據：
  1.證人即告訴人丙○○於警詢、審理中之證述：證明被告於98
    年12月20日2 時23分許，至苗栗縣頭份鎮○○街131 號之統
    一便利超商，以亮刀及出言「你不要追過來」之方式取得2
    瓶紅標米酒後，離開該便利超商之事實。（見99年偵字第13
    號卷第15～17頁）
  (三)非供述證據：
  1.告訴人丙○○出具之贓物認領保管單1 紙：證明遭被告恐嚇
    取財之紅標米酒2 瓶，業經丙○○具名領回之事實。（見99
    年偵字第13號卷第26頁）
  2.扣案之水果刀1 把：證明被告隨身攜帶扣案之水果刀為本件
    恐嚇取財犯行之事實。（見99年訴字第142 號卷第47頁扣押
    物品清單編號1.）
  (四)綜上證據，核與被告甲○○自白（見99年訴字第142 號卷99
    年4 月6 日審判筆錄）之犯罪事實相符，是本件被告就犯罪
    事實之自白應堪採信。本案事證明確，被告甲○○於犯罪事
    實所揭時、地，持刀出言恐嚇丙○○，而取得紅標米酒2 瓶
    之行為，洵堪認定，應予依法論罪科刑。
二、論罪科刑之理由：
  (一)罪名：
  1.按刑法上恐嚇取財罪之「恐嚇」，固係指以危害通知他人，
    使該人主觀上生畏怖心之行為，然此危害之通知，並非僅限
    於將來，其於現時以危害相加者，亦應包括在內。因是，恐
    嚇之手段，並無限制，其以言語、文字為之者固無論矣，即
    使出之以強暴、脅迫，倘被害人尚有相當之意思自由，而在
    社會一般通念上，猶未達於不能抗拒之程度者，仍屬本罪所
    謂「恐嚇」之範疇。至於危害通知之方法，亦無限制，無論
    明示之言語、文字、動作或暗示之危害行為，苟已足使對方
    理解其意義之所在，並足以影響其意思之決定與行動自由者
    ，均屬之（最高法院81年度台上字第867 號判決意旨參照）
    。故本件被告持水果刀進入超商取物，而於告訴人丙○○發
    覺後，以亮刀及出言之方式，恫赫丙○○，依前揭最高法院
    之判決意旨，其亮刀之動作，已足影響丙○○意思決定、行
    動之自由，該當恐嚇之要件。至公設辯護人以「被告於拿取
    紅標米酒時，並未施以任何不法腕力，且距離管理人丙○○
    有相當距離，並未造成丙○○任何身、心危險或傷害，而是
    利用丙○○認被告會與一般人相同，逕自持米酒到櫃檯結帳
    之誤解，趁丙○○不知被告內心竊取真意，以及管領力一時
    未及之下，逕自拿走米酒2 瓶，而認被告應該當竊盜罪」等
    語為被告辯護，而認被告僅成立竊盜罪，然查被告於告於人
    觀看之下公然取年，其主觀意思及客觀行為，均與竊盜罪之
    構成要件不符；且告訴人阻其攜物離去，被告即實施亮刀之
    恐嚇行為，已該當恐嚇之要件如前述，則辯護人認應僅成立
    加重竊盜罪之辯護，容有未當。
  2.次按上訴人於吃茶後算帳時，將刀插於桌上，其係表示如欲
    收茶資，即將加害，是以恐嚇手段企圖白吃，不付茶資，欲
    免除應付之支出，至為明顯，嗣雖經人搶下尖刀，而由其友
    代為付清茶資，致未達成目的，仍應成立刑法第346 條第2
    項、第3 項以恐嚇得財產上不法之利益未遂罪名。（最高法
    院57年臺上字第2486號判例要旨可參）。觀以開前開判例要
    旨，係評價行為人以恐嚇手段拒付茶資而該當恐嚇得利罪，
    然從行為人係先取得該茶水後始為恐嚇手段等情觀之，尚可
    評價為恐嚇取財罪，其差別僅係具體之財物或抽象之不法利
    益，斷不可侷限於先有恐嚇行為後有取財行為之順序，而應
    基於行為人為實現其不法所有之意圖，整體觀察行為人所為
    之恐嚇及取財行為，始為法律之評價。再者，動產之交付型
    態於概念上，並不限於現實交付之態樣，倘行為人已先行占
    有該動產，而動產之持有人或所有人亦有交付之意思時，仍
    不失為交付。是以，本案被告取得紅標米酒2 瓶後所為之上
    開行為，應係基於不法所有之意圖及恐嚇之犯意，使告訴人
    交付前開財物無誤，揆諸前揭說明，被告之行為確已該當恐
    嚇取財之構成要件。
  3.又按刑法所稱之強盜罪，係以意圖為自己或第三人不法所有
    ，以強暴、脅迫、藥劑、催眠術或他法致使不能抗拒而取他
    人之物或使其交付者，為構成要件。故行為人所施用之強暴
    、脅迫等方法，在客觀上須足使被害人喪失意思自由，並達
    於不能抗拒之程度者，始足當之；如其行為尚不足以壓抑被
    害人之意思自由，被害人並非不能抗拒，或未達於不能抗拒
    之程度，其交付財物與否，尚有自由斟酌之餘地者，僅應成
    立恐嚇取財罪；又恐嚇取財與強盜之區別，端在所為之強暴
    、脅迫，基於社會一般通念上，是否足以抑制被害人之意思
    自由，至於不能抗拒，以為財物之交付為斷，倘其尚未達到
    此一程度，雖係意圖為自己不法之所有，而出之以強暴、脅
    迫，亦僅應成立恐嚇取財罪（最高法院87年度台上字第3064
    號判決意旨參照）。查被告雖攜帶水果刀進入超商，並於拿
    取紅標米酒2 瓶欲離去而遭丙○○制止後，亮刀警示丙○○
    ，然依證人即丙○○於本院審理時具結後證稱：其當時與被
    告之間隔著櫃檯，彼此相距約2.6 公尺距離，被告亮刀後雖
    感到緊張，然並無因害怕而不敢動，僅是思考如何處理這件
    事情，且當時僅係想叫住被告，而無捉被告之意思等語，足
    證證人丙○○於主觀上，並無因被告之行為，而達不能或不
    敢抗拒之程度，況依當時情狀，被告與證人丙○○間相隔櫃
    檯之距，證人丙○○又直至被告離開超商前，均未離開櫃台
    等情，益徵證人當時實有報警或採取躲避等措施之空間、時
    間，而尚未完全喪失意思自由，其未致不可抗拒之情甚明。
    是被告之行為應係該當恐嚇取財罪，公訴人認係犯刑法第
    330 條第1 項、第329 條、第328 條第1 項之加重準強盜罪
    ，容有未洽。惟恐嚇取財罪與強盜罪，均係意圖為自己或第
    三人不法之所有，而以不法手段強取他人財物為要件，同為
    侵害財產法益之犯罪，除被害人主觀上是否因而陷於不能抗
    拒外，其客觀構成要件之主要事實雷同，是上開2 罪之罪質
    尚無差異，應認具有同一性，且經本院於審理時就可能變更
    起訴法條詢問被告及其辯護人、檢察官之意見，爰依法變更
    公訴人所引應適用之法條。
  4.綜上所述，核被告持刀出言恐嚇丙○○，而使丙○○心生畏
    懼而任其取走紅標米酒2 瓶之行為，係犯刑法第346 條第1
    項之恐嚇取財罪。
  (二)量刑理由之說明：
    爰審酌被告不思以正當途徑取得所需之物，卻以竊盜之方式
    ，意圖牟取他人財物，且於竊盜犯行遭發覺之際，以其預藏
    之水果刀恫嚇被害人強取財物，惡性非輕，且實際造成被害
    人財物損失，本應嚴懲重罰；惟斟酌其犯後於本案審理中就
    所犯之罪自白犯行，僅就法律之適用存有疑義，犯後態度尚
    稱良好，且其家屬於事後已賠償被害人之損失，而獲被害人
    之原諒（此有本案受害超商之負責人呂昌泰之刑事陳報狀在
    卷可憑，見99年訴字第142 號卷內）；並衡酌其生活狀況、
    智識程度為國中畢業、犯罪動機乃因酒癮難抑、目的、犯罪
    之手段未傷害被害人及檢察官請求從重量刑以確保當地治安
    等一切情狀，爰量處如主文所示之刑，以資懲儆。
  (三)沒收部分：
  1.查本案扣案之水果刀1 把，係被告隨身攜帶持以犯本案恐嚇
    取財犯行所用之工具，此有被告坦認在案，又經被告自承該
    水果刀乃係自其家中廚房所取出，則被告既對該水果刀得隨
    意取用、攜出，實就該水果刀有管領力，應可認為其所有之
    物，爰依刑法第38條第1 項第2 款之規定就該水果刀宣告沒
    收。
  2.至扣案之被告所有之棕色毛線頭套1 個，經查僅係被告犯本
    案時身上所著之禦寒衣物，且該棕色毛線頭套並無遮掩容貌
    、掩飾犯行等功能，並非犯罪所用之物，爰不宣告沒收，附
    此敘明。
三、適用法律依據：
  (一)刑事訴訟法第299 條第1 項、第300 條。
  (二)刑法第346 條第1 項、第38條第1 項第2 款。
  (三)刑法施行法第1 條之1 。
本案經檢察官洪清秀到庭執行職務
中    華    民    國    99    年    4     月    27    日
                  刑事第二庭  審判長法  官  楊清益
                                    法  官  魏宏安
                                    法  官  林靜雯
以上正本證明與原本無異。
如不服本判決應於收受判決後10日內向本院提出上訴書狀，並應
應敘述具體理由。其未敘述上訴理由者，應於上訴期間屆滿後20
日內向本院補提理由書( 均須按他造當事人之人數附繕本) 「切
勿逕送上級法院」。告訴人或被害人如對本判決不服者，應具備
理由請求檢察官上訴，其上訴期間之計算係以檢察官收受判決正
本之日期為準。
                                    書記官  劉千瑄
中    華    民    國    99    年    4     月    27    日
附錄本判決論罪科刑法條：
中華民國刑法第346 條：
意圖為自己或第三人不法之所有，以恐嚇使人將本人或第三人之
物交付者，處6 月以上、5 年以下有期徒刑，得併科1000元以下
罰金。
以前項方法得財產上不法之利益，或使第三人得之者，亦同。
前2 項之未遂犯罰之。

司法院資訊處製作；財團法人民間司法改革基金會備份。
